臺灣高等法院高雄分院民事判決　九十一年度上字第七六號
　　　上　訴　人　丙○○
　　　　　　　　　乙○○
　　　被上 訴 人　甲○○
右當事人間請求損害賠償事件，上訴人對於中華民國九十年七月二十六日臺灣屏東地
方法院九十年度交附民字第五一號第一審判決提起上訴，經本院刑事庭移送，上訴人
並為訴之擴張，本院判決如左：
    主      文
上訴及擴張之訴暨擴張部分假執行之聲請均駁回。
第二審訴訟費用由上訴人負擔。
    事實及理由
甲、程序方面：
    按訴之變更或追加，非經他造同意，不得為之，但擴張或減縮應受判決事項之聲
    明者，不在此限，民事訴訟法第四百四十六條第一項、第二百五十五條第一項第
    三款定有明文。經查，上訴人因本件車禍，於原審於原審請求被上訴人賠償精神
    慰撫金部分各三十萬元，惟上訴於本院後，該部分各擴張請求再給付七十萬元，
    即精神慰撫金部分各請求一百萬元，則僅係擴張應受判決事項之聲明，依上開規
    定，應予准許，合先敘明。
乙、實體部分：
一、上訴人主張：被上訴人係運送豆渣為附隨業務之人，於民國九十年三月五日晚上
    七時許，駕駛車牌號碼Ｄ八─四一七０號小貨車，沿屏東縣內埔鄉里○路由西向
    東方向行駛，行至同一路段西勢桿五十號電桿附近，為至附近找友人，擅將該車
    輛停靠於未劃停車線，未標示可停車，屬禁止停車之西勢桿五十號電桿往東約十
    點一公尺處之路邊，又其原應注意上開路段時速僅四十公里，路面僅八點一公尺
    寬，且無任何照明，被上訴人該處停車時，應於車輛後方五至三十公尺處，設置
    妥適之警示標誌，以避免來往之車輛未能察覺路邊有停放車輛而發生車禍，竟疏
    未注意未將故障燈打開，未於車後豎立任何警示標誌，適有被害人即上訴人之子
    梁炳賢騎乘ＧＫ五─一００號重型機車於同一路段同向行駛，而擦撞被上訴人所
    停放之上開車輛之左後側，造成被害人受傷不治死亡，上訴人因此受有損害：(一)
    上訴人丙○○部分：醫藥費新台幣（下同）六千一百八十三元、殯葬費二十三萬
    九千元、扶養費二十五萬三千七百十四元、精神慰藉金一百萬元，共計一百四十
    九萬八千八百九十七元。(二)上訴人乙○○部分：扶養費三十萬四千四百十八元、
    精神慰藉金一百萬元，共計一百三十萬四千四百十八元。爰依侵權行為之法律關
    係，請求被上訴人應賠償上開損害及法定遲延利息。原審判決上訴人敗訴，上訴
    人提起上訴，其上訴聲明：(一)被上訴人應給付上訴人丙○○一百四十九萬八千八
    百九十七元，給付上訴人乙○○一百三十萬四千四百十八元，及均自原審附帶民
    事起訴狀繕本送達之翌日起至清償日止，按年息百分之五計算之利息。(二)各願供
    擔保請准宣告假執行。
二、被上訴人則以：被上訴人有開大燈，車子停靠路邊，當地有路燈、視線良好，車
    子不多，被上訴人停車只是與朋友講幾句話，沒打算長留，雖然沒放標誌在車後
    ，但被害人應可看到其車，是被害人之過失，被上訴人無法防範等語，資為抗辯
    。被上訴人於本院答辯聲明：上訴駁回。
三、經查，經本院調取本院九十年度交上訴字第八一號歷審全卷核閱，本件被上訴人
    停放車輛不當而肇事之事實，業有道路交通事故調查報告表、現場圖、現場照片
    、勘驗筆錄、驗斷書、相驗屍體證明書可稽。又證人即警員張吉秀於刑事庭證稱
    ：該路寬八．五米，沒有畫線等語（本院刑事卷第十三頁），又依現場圖所示，
    該路寬八．五米，則來往車道應各為四．二五米（八．五米除以二），被上訴人
    將車置於距離路邊仍有七十公分處之車道上停放，其車身有一．七米寬（刑事相
    驗卷第六頁），使其車逾越該車道之二分之一（該車道之二分之一為二．一二五
    米，被上訴人停車占用車道為一．七米＋○．七米＝二．四米），該車道僅剩一
    ．八五米供其他人車通行（四．二五米－二．四米＝一．八五米），而一．八五
    米之寬度顯然不夠該車道上之其他人車通行。按停車時應依車輛順行方向緊靠道
    路右側，道路交通安全規則第一百十二條第十項前段定有明文，被上訴人放置車
    輛顯然太突出於車道，而影響交通，致其他來往車輛撞及而肇事，應有過失，且
    其過失與被害人之死亡間有相當因果關係，其辯稱無過失云云，不足採信。
四、次按不法侵害他人致死者，對於支出醫療費用或殯葬費之人，亦應負損害賠償責
    任；被害人對於第三人負有法定扶養義務者，加害人對於該第三人亦應負損害賠
    償責任；不法侵害他人致死者，被害人之父母，雖非財產上之損害，亦得請求賠
    償相當之金額，民法第一百九十二條第一項、第二項、第一百九十四條分別定有
    明文。被上訴人因過失不法侵害他人致死，既經認定，上訴人分別係被害人之父
    母，此有其戶口名簿可稽（本院上字卷第三一頁、第三二頁），被上訴人即應對
    上訴人負連帶賠償責任。
五、茲所應審酌者，為上訴人所得請求被上訴人賠償之金額，爰分述如左：
  (一)醫療費部分：上訴人丙○○主張其為被害人支付醫藥費，共計六千一百八十三元
    ，業據其提出行政院衛生署屏東醫院門診費用證明書為據（原審卷第十頁），惟
    其中健保給付五千八百四十三元部分，並非上訴人丙○○支付，按保險法第一百
    三十五條準用第一百零三條規定，傷害保險之保險人固不得代位行使被保險人對
    於加害人之損害賠償請求權，惟全民健康保險法第八十二條規定：「保險對象因
    汽車交通事故，經本保險提供醫療給付者，本保險之保險人得向強制汽車責任保
    險之保險人代位請求該項給付」。因全民健康保險法為保險法之特別法，依特別
    法優於普通法之原則，全民健康保險法第八十二條應優先於保險法第一百三十五
    條、第一百零三條之規定而為適用。從而全民健康保險之被保險人因汽車交通事
    故，經全民健康保險提供醫療給付者，全民健康保險之保險人自得向強制汽車責
    任保險之保險人代位請求該項給付。而依強制汽車責任保險法第三十條規定，於
    該範圍內，加害人或強制汽車責任保險之被保險人之損害賠償責任即因而解免，
    全民健康保險被保險人對於加害人之損害賠償請求權亦因而喪失（最高法院八十
    八年度臺上字第三五三號判決意旨參照）。是依前揭說明，上訴人丙○○所得請
    求賠償之醫療費用，須扣除健保給付部分，經核算後為三百四十元。
  (二)殯葬費：上訴人丙○○為死者支付殯葬費二十三萬九千元，有提出收據一張可憑
    （原審卷第九頁後），被上訴人亦對該請求之金額不爭執（本院上字卷第七六頁
    ），僅對其是否應負賠償責任有所爭執，業已論述如前，是上訴人丙○○此部分
    之請求堪予採取。
  (三)扶養費：按受扶養權利者，以不能維持生活而無謀生能力者為限，又前項無謀生
    能力之限制，於直系血親尊親屬不適用之，民法第一千一百十七條定有明文；而
    受扶養權利之妻或夫方，亦與直系血親尊親屬同，不以無謀生能力為必要，最高
    法院七十九年台上字第二六二九號判例足資參酌。是直系血親尊親屬及配偶受扶
    養之權利，雖不受無謀生能力之限制，惟仍應受不能維持生活之限制。
  1.上訴人丙○○主張其為被害人之父，為三十五年五月三十日出生，目前無業無收
    入，被害人係七十年十一月二十八日出生，至九十年十一月二十八日滿二十歲成
    年，負扶養義務，至上訴人丙○○滿七十二歲止，計十六年六月必須依靠被害人
    扶養，其受扶養之數額依八十九、及九十年度政府公告直系親屬寬減額未滿七十
    歲者每年七萬四千元，滿七十歲以上者為十一萬一千元之情，業據其提出戶口名
    簿為憑（本院上字卷第三一頁至第三三頁），並為被上訴人表示不爭執（本院上
    字卷第七七頁）。經查，上訴人丙○○名下雖有田地一筆，房屋一筆、車輛一輛
    ，此有本院依職權向財政部財稅資料中心調取其財產資料附卷可稽（本院上字卷
    第三七頁），然其主張該田地已賣與他人，房屋為其所居住，汽車為其代步所需
    一節，並據其提出不動產買賣契約書足憑（本院上字卷第八十頁至第八二頁），
    並為被上訴人所不爭，至上訴人丙○○於八十七年度雖有所得二十九萬七千三百
    六十四元，八十八年度有所得十萬元，八十九年度有所得十八萬四千元，有財政
    部台灣省南區潮州稽徵所函可憑（本院上字卷第四一頁至第四三頁），惟所得非
    高，顯不足以維持生活，是上訴人丙○○主張其不能維持生活，於被害人滿二十
    歲後，有受扶養之權利，尚堪採信。而被害人係七十年十一月二十八日出生，於
    九十年三月五日死亡，有上開戶口名簿及相驗屍體證明書可稽，自被害人成年即
    九十年十一月二十八日起至上訴人丙○○七十歲前即一百零五年五月二十九日止
    ，尚有十四年六月，自一百零五年五月三十日起至一百零七年五月三十日上訴人
    丙○○滿七十二歲止，尚有二年，再根據八十九、九十年度所得稅扶養親屬寬減
    額每年每人未滿七十歲為七萬四千元，七十歲以上為十一萬一千元為標準計算，
    依霍夫曼計算式扣除中間利息，則上訴人丙○○可受扶養之金額為九十四萬九千
    四百四十元【計算式為：〔十四點五年部分74000×10.0000000＋74000×0.5×
    （11.0000000－00.0000000）〕＋〔二年部分111000×11.0000000＋111000×
    0.5  ×（12.0000000－00.0000000）－111000×10.0000000－000000×0.5×（
    11.0000000－00.0000000）〕＝949440，元以下四捨五入】，惟上訴人丙○○僅
    請求七十六萬一千一百四十二元。又上訴人丙○○除育有被害人外，另有配偶乙
    ○○，及育有梁秋英、梁秀玲三名子女，有前開戶口名簿本可證，於被害人成年
    時，其配偶及子女均負有扶養義務（其自認梁秀玲亦負有扶養義務，詳本院上字
    卷第八六頁），是被害人對上訴人丙○○應負擔之扶養義務應為四分之一，因此
    ，上訴人丙○○得一次請求之扶養費為十九萬零二百八十六元【計算式為：
    761142×1/4＝190286，元以下四捨五入】。
  2.上訴人乙○○主張其為被害人之母，係四十年四月十五日出生，為家庭主婦，無
    職業收入，被害人至九十年十一月二十八日滿二十歲成年，負扶養義務，至上訴
    人乙○○滿七十四歲止，計二十三年五月必須依靠被害人扶養，其受扶養之數額
    依八十九、及九十年度政府公告直系親屬寬減額未滿七十歲者每年七萬四千元，
    滿七十歲以上者為十一萬一千元之情，業據其提出戶口名簿為憑（本院上字卷第
    三一頁至第三三頁），並為被上訴人表示不爭執（本院上字卷第七七頁）。經查
    ，其並無財產資料一節，業經本院依職權向財政部財稅資料中心調取其財產資料
    查明在卷（本院上字卷第九八頁、第一一六頁），是其主張其不能維持生活，於
    被害人滿二十歲後，有受扶養之權利，尚堪採信。而自被害人成年即九十年十一
    月二十八日起至上訴人乙○○七十歲前即一百一十年四月十四日止，尚有十九年
    五月，自一百一十年四月十五日起至一百一十四年四月十五日上訴人乙○○七十
    四歲止，尚有四年，再根據八十九、九十年度所得稅扶養親屬寬減額每年每人未
    滿七十歲為七萬四千元，七十歲以上為十一萬一千元為標準計算，依霍夫曼計算
    式扣除中間利息，則上訴人乙○○可受扶養之金額為一百二十三萬九千六百七十
    二元【計算式為：〔十九年五月部分74000×13.0000000＋74000×5/12×（
    14.0000000－00.0000000）〕＋〔四年部分111000×15.580062＋111000×5/12
    ×（16.0000000－00.0000000）－111000×13.0000000－000000×5/12×（
    14.0000000－00.0000000）〕＝0000000，元以下四捨五入】，惟上訴人乙○○
    僅請求九十一萬三千二百五十三元。又上訴人乙○○除育有被害人外，另有配偶
    丙○○，及育有梁秋英、梁秀玲三名子女，有前開戶口名簿本可證，於被害人成
    年時，其配偶及子女均負有扶養義務（其自認梁秀玲亦負有扶養義務，詳本院上
    字卷第八六頁、第八七頁），又上訴人丙○○之平均壽命僅至七十二歲即一百零
    七年五月三十日，當時乙○○所需之扶養費為自九十年十一月二十八日起至一百
    零七年五月三十日止，共十六年六月，計九十萬七千一百三十七元【計算式為：
    74000×11.0000000＋74000×0.5×（12.0000000－00.0000000）＝907137，元
    以下四捨五入】，是被害人對上訴人乙○○應負擔此部分之扶養義務應為四分之
    一，因此，上訴人乙○○此部分得一次請求之扶養費為二十二萬六千七百八十四
    元【計算式為：907137×1/4＝226784，元以下四捨五入】，而上訴人乙○○其
    餘請求之扶養費，則應由其子女三人分擔，是被害人對上訴人乙○○應負擔此部
    分之扶養義務應為三分之一，上訴人乙○○此部分得一次請求之扶養費為二千零
    三十九元【計算式為：（000000－000000）×1/3＝2039，元以下四捨五入】，
    是上訴人乙○○一次得請求被上訴人之扶養費為二十二萬八千八百二十三元【計
    算式為：226784＋2039＝228823】。
  (四)精神慰撫金部分：上訴人主張被害人為其獨子，為傳承家族香火之人，忽因被上
    訴人之過失致死，上訴人頓失愛子，精神之痛苦難以言喻，為此各請求賠償精神
    慰撫金一百萬元一情。經查，上訴人丙○○學歷為國小畢業，無業無收入，有房
    屋一棟、車輛一輛（田地已變賣）；而上訴人乙○○亦為國小畢業，無業無收入
    ，無資產；被上訴人為高雄工專畢業，職業為清掃豆渣，月入幾千元，有土地二
    筆、房屋二棟、汽車三輛、及投資羽田機械股份有限公司等情，業經兩造陳明在
    卷，並經本院依職權向財政部財稅資料中心調取其財產資料附卷可稽（本院上字
    卷第三七頁、第三八頁），並為兩造所不爭執。本院審酌被害人年方十九歲即遭
    此橫禍，上訴人天倫之樂不再，所受椎心之痛，誠屬非微，及前開所述職業、資
    力及經濟狀況等兩造之身分、地位，認上訴人請求慰撫金各一百萬元尚屬適當，
    應予准許。
六、按損害之發生或擴大，被害人與有過失者，法院得減輕賠償金額，或免除之，民
    法第二百十七條第一項定有明文。又本件上訴人不法侵害他人致死者，被上訴人
    為被害人之父，雖非財產上之損害，亦得請求賠償相當之金額，前已述之，惟按
    此項請求權，自理論言，雖係固有之權利，然其權利係基於侵權行為之規定而發
    生，自不能不負擔直接被害人之過失，倘直接被害人於損害之發生或擴大與有過
    失時，依公平之原則，亦應有民法第二百十七條過失相抵規定之適用；又此項規
    定之目的，在謀求加害人與被害人間之公平，故在裁判上法院得以職權減輕或免
    除之（最高法院七十三年台再字第一八二號、八十五年台上字第一七五六號判例
    足資參酌）。本件係因被上訴人疏未將車緊靠路邊停放，而將車置於距離路邊仍
    有七十公分處之車道停放，使停放之該車逾越該車道之二分之一，其放置車輛太
    突出，影響交通，致其他來往車輛撞及，而生本件車禍，雖有過失，然被害人亦
    未依道路交通安全規則第九十四條第三項之規定，注意車前狀況，隨時採取煞車
    、避就等必要之安全措施，其機車車頭撞及被上訴人之車，此有機車車頭受損照
    片附於刑事卷可稽（刑事相驗卷第八頁），是被害人對車禍之發生亦與有過失。
    至上訴人又主張被上訴人係從事業務之人，所負注意義務較常人為重，且被上訴
    人停車未於車後五至三十公尺處，設置妥適警示標誌，及該街道無劃有停車線，
    係禁止停車處所，被上訴人違規停車，過失情節較重云云。惟查，被上訴人雖係
    以運送豆渣為其附隨業務，為被上訴人所不否認，然從事業務之人過失致人於死
    ，刑事責任固然較重，然民事責任則仍應視其具體過失情節而定，並非從事業務
    之人，其過失比例即應加重；又被上訴人車輛並無故障，是無須依道路交通安全
    規則第一百十二條第一項第十二款之規定，於車後設置警示標誌之必要；再者，
    本件肇事路段並無禁止停車之標示，亦有現場照片一幀可查（原審刑事卷第十六
    頁），且無其他禁止停車之原因，被上訴人停車並無違規，上訴人之上開主張自
    非可採。本院斟酌肇事情節，被上訴人之車輛係靜止狀態，其過失較屬輕微，被
    害人則於行駛中未注意車前狀況，隨時採取必要之安全措施，則被上訴人違反交
    通安全規則之疏失程度顯較被害人為低，因認被上訴人應負百分之四十之過失責
    任，被害人應負百分之六十之過失責任，即被上訴人應賠償上訴人丙○○五十七
    萬三千零七十四元【計算式為：（3400＋239000＋190286＋0000000）×40％＝
    573074，元以下四捨五入】，被上訴人應賠償上訴人乙○○四十九萬一千五百二
    十九元【計算式為：（228823＋0000000）×40％＝491529，元以下四捨五入】
    ，逾此部分之請求，即屬無據。
七、再依強制汽車責任保險法第三十條之規定，保險公司依強制汽車責任保險法之規
    定給付之保險金，視為加害人或被保險人損害賠償金額之一部分，加害人或被保
    險人受賠償請求時，得扣除之。經查，上訴人因本件交通事故，已由保險公司理
    賠強制汽車責任保險金，並由上訴人二人各得七十萬元之事實，業經上訴人陳明
    在卷，並為被上訴人所不爭執，並表示應予扣除（本院上字卷第七七頁），則上
    訴人請求賠償金額扣除已領取之強制責任保險金後，即不得再向被上訴人請求。
八、綜上所述，上訴人基於侵權行為之法律關係請求被上訴人負損害賠償責任，固非
    無憑，惟扣除其已受領之強制汽車責任險賠償金各七十萬元後，尚有溢領，其請
    求賠償及擴張之訴，即屬無據，其假執行之聲請亦失所依附，均應予以駁回。原
    審刑事庭因原審刑事部分判決無罪（上訴於本院後改判有罪），而駁回上訴人之
    請求，及假執行之聲請，理由雖與本院認定不同，惟結論一致，仍應予以維持，
    上訴意旨，就此部分，仍執陳詞，指摘原判決不當，求予廢棄，為無理由，應駁
    回其上訴。又本件事證已臻明確，兩造其餘攻擊防禦方法及舉證，核與判決結果
    無影響，爰不一一論述，附此敘明。
據上論結，本件上訴及擴張之訴均無理由，依民事訴訟法第四百四十九條第二項、第
七十八條、第八十五條第一項前段，判決如主文。
中　　　華　　　民　　　國　　九十一　　年　　　六　　　月　　二十八　　日
                                      臺灣高等法院高雄分院民事第一庭
~B1審判長法官　黃金石
~B2　　　法官　吳登輝
~B3　　　法官　魏式璧
右為正本係照原本作成。
如對本判決上訴，須於判決送達後二十日內向本院提出上訴狀，其未表明上訴理由者
，應於上訴後二十日內向本院提出上訴理由書（均須按他造當事人之人數附繕本）。
上訴時應提出委任律師或具有律師資格之人之委任狀，並依附註條文規定辦理。
中　　　華　　　民　　　國　　九十一　　年　　　七　　　月　　　二　　　日
~B法院書記官　林靜霙
附註：
民事訴訟法第四百六十六條之一：
對於第二審判決上訴，上訴人應委任律師為訴訟代理人，但上訴人或其法定代理人具
有律師資格者，不在此限。
上訴人之配偶、三親等內之血親、二親等內之姻親，或上訴人為法人、中央或地方機
關時，其所屬專任人員具有律師資格並經法院認為適當者，亦得為第三審訴訟代理人。
第一項但書及第二項情形，應於提起上訴或委任時釋明之。
                                                                       Ｋ
